臺灣士林地方法院刑事判決　　　　　　　　　　　　　　九十年度自字第一九五號
　　自　訴　人　丁○○
　　代　理　人　葉宏基律師
　　被　　　告　乙○○
　　　　　　　　丙○○
　　右二人共同
　　選任辯護人　薛欽峰
　　　　　　　　林正
右列被告因業務侵占案件，經自訴人提起自訴，本院判決如左：
    主  文
乙○○、丙○○共同連續意圖為自己不法之所有，而侵占對於業務上所持有之物，各
處有期徒刑壹年貳月。均緩刑伍年。
    事  實
一、乙○○與丙○○為夫妻。乙○○於民國八十八年十一月三日邀同丁○○出資新台
    幣（下同）二百二十五萬元共同設立萬的孚文理電腦短期補習班（以下簡稱萬的
    孚補習班），並由乙○○自八十八年十一月十日起擔任萬的孚補習班之代表人，
    實際經營萬的孚補習班，而由丙○○擔任萬的孚補習班的財務人員。詎乙○○、
    丙○○共同基於概括犯意之聯絡，意圖為自己不法之所有，自八十九年一月十八
    日起至八十九年十二月三十日止，連續侵占萬的孚補習班之學費收入、銷貨收入
    共一百八十五萬六千四百五十三元（詳如附表一、二所示）。
二、案經丁○○向本院提起自訴。
    理  由
一、查自訴人丁○○與被告乙○○合夥經營萬的孚補習班，自訴人與被告乙○○登記
    為萬的孚補習班的共同設立人，有合作契約書、台北市政府教育局函影本各一份
    附卷可稽，足見其二人並非隱名合夥關係，自訴人自訴被告二人侵占萬的孚補習
    班之收入（合夥財產），其即為直接被害人，依法得提起自訴，合先敘明。至自
    訴人自訴被告二人侵占英杉股份有限公司（以下簡稱英杉公司）收入款項、電腦
    軟體部分（不另為無罪之諭知，詳如後述），自訴人雖非直接被害人，惟因自訴
    人認此部分與上開得提起自訴部分有連續犯之裁判上一罪關係，亦得提起自訴，
    附此敘明。
二、訊據被告乙○○、丙○○堅決否認有業務侵占犯行，辯稱：被告二人當時每日工
    作長達十餘小時，業務繁瑣沈重，被告丙○○亦非善於財務管理，且未另雇用專
    業會計人員，致帳冊登載疏失，並無不法所有之意圖及侵占故意等語。經查：
（一）被告乙○○與丙○○為夫妻，被告乙○○於八十八年十一月三日與自訴人共同
      出資設立萬的孚補習班，並由被告乙○○自八十八年十一月十日起至九十年六
      月間止擔任萬的孚補習班之代表人，實際經營萬的孚補習班，而由被告丙○○
      擔任萬的孚補習班的財務人員，並製作萬的孚補習班之日記帳等情，業據被告
      坦白承認，並經自訴人指訴在卷，且有合作契約書、日記帳各一份附卷可稽。
（二）如附表一所示之學費收入共計一百三十三萬七千五百二十六元，如附表二所示
      之學費收入及銷貨收入共計五十一萬八千九百二十七元，均未登載於上開萬的
      孚補習班日記帳內，有學員資料表、收費證明附卷可參。被告雖辯稱其係登載
      疏失等語。然查未登載之金額高達一百八十五萬六千四百五十三元，筆數多達
      一百五十二筆；參以日記帳中關於支出，連四元的影印費、五元的郵資均加以
      登載，而學費收入為補習班之主要收入，被告從事補習班之經營，自無疏於查
      核之理，足見被告應是故意未將上開收入登載於日記帳。被告上開所辯，顯與
      常理不符，不足採信。
（三）被告二人與自訴人於九十年五月二十九日立有切結書，坦承補習班之學費及銷
      貨收入曾有短少二百三十七萬元，其中被告丙○○因私人用途挪用約一百五十
      萬元，其餘之八十七萬元為被告乙○○個人用途所挪用，有該切結書附卷可佐
      。足見被告二人有侵占補習班的學費收入。被告雖辯稱該切結書之內容與事實
      不符，其係因須付六月份房租孔急，及自訴人誘騙為應付其妻而受騙簽名等語
      。然證人甲○○於本院調查時證稱：曾參與自訴人與被告二人間的協調，被告
      乙○○坦承對不起自訴人，虧空自訴人的款項，被告丙○○有些帳沒有記清楚
      ，被告乙○○無法交代帳目，金額應該是二百三十萬元左右等語（見本院九十
      一年四月二日訊問筆錄），足見上開切結書之內容與當時雙方協調之內容並無
      不符。被告上開所辯，並不足採。
（四）被告二人故意將如附表一、二所示之學費收入、銷貨收入未登載於日記帳內，
      顯然欲隱藏此一部份之收入，將之侵占入己，其有不法所有之意圖與侵占故意
      甚明。
（五）被告二人均參與補習班之經營，且為夫妻關係，被告丙○○為製作日記帳之人
      ，被告乙○○對補習班之財務亦負有監督之責，故對於侵占學費收入、銷貨收
      入一事，彼此間有犯意聯絡及行為分擔，應可認定。
（六）綜上所述，被告二人有事實欄所述之犯行，應可認定。
二、核被告所為，均係犯刑法第三百三十六條第二項之業務侵占罪。其二人間有犯意
    聯絡，行為分擔，均為共同正犯。又其先後多次犯行，時間緊接、方法相同，觸
    犯構成要件相同之罪名，顯係基於概括犯意為之，均應依刑法第五十六條連續犯
    之規定，論以一罪，並加重其刑。爰審酌被告二人素行、犯罪動機、手段、侵占
    之金額、被告乙○○對合夥財產本有二分之一應有部分以及犯後態度等一切情狀
    ，分別量處如主文所示之刑。查被告二人前均未曾受有期徒刑以上刑之宣告，因
    一時失慮，偶罹刑典，經此刑之宣告後，應知警惕而無再犯之虞，本院因認暫不
    執行其刑為當，均予以宣告緩刑五年，用啟自新。
三、自訴意旨另以被告二人共同侵占萬的孚補習班學費收入九千四百元、英杉公司收
    入款項五十八萬六千三百四十五元、電腦正版軟體，因認被告涉有刑法第三百三
    十六條第二項之業務侵占罪嫌等語。訊據被告堅決否認此部分業務侵占犯行，辯
    稱：英杉公司係由被告乙○○出資成立，貨款均用於營業之用，且無自訴人所指
    之電腦正版軟體等語。經查：（一）萬的孚補習班學員林郁涵於八十九年三月二
    十九日繳交之學費五千二百元、郭禹成於八十九年五月二十五日繳交之學費四千
    二百元，業於八十九年四月十一日、八十九年六月二十三日分別退費（郭禹成另
    於八十九年五月十九日繳交學費一千元，故退費五千二百元），有日記帳附卷可
    稽，故尚難認此部分學費收入遭被告侵占。（二）自訴人雖以英杉公司八十九年
    申報之營業收入總額為一百四十二萬一千九百二十元，比英杉公司日記帳（即萬
    的孚補習班之日記帳）所載之銷貨收入多出五十八萬六千三百四十五元，而認被
    告有侵占此部分款項。然查單憑英杉公司之營業所得稅申報書，尚難認定英杉公
    司確有如該申報書所載之營業收入；況且前開經認定屬侵占金額之附表二中許多
    款項均屬未經登載於日記帳內之銷貨收入，如依自訴人上開指訴認定被告侵占犯
    行，該侵占金額顯然重複認定，而無法確認實際之侵占金額，故自應以實際之收
    入憑證（收費證明）作為認定之依據。（三）自訴人並未能證明英杉公司原有其
    指訴之電腦正版軟體存在，故亦難認定被告有此部分侵占犯行。此外，復查無其
    他積極證據足認被告有此部分業務侵占犯行。因自訴人認此部分之犯罪事實與前
    開被告有罪部分有連續犯之裁判上一罪關係，爰不另為無罪之諭知。
四、依刑事訴訟法第三百四十三條、第二百九十九條第一項前段、刑法第二十八條、
    第五十六條、第三百三十六條第二項、第七十四條第一款、罰金罰鍰提高標準條
    例第一條前段，判決如主文。
中      華      民      國      九十一      年    七    月    二十五    日
                                   臺灣士林地方法院刑事第一庭
                                       法  官  劉  秉  鑫
右正本證明與原本無異。
如不服本判決應於送達後十日內向本院提出上訴狀。
                                       書記官  徐  基  典
中      華      民      國      九十一      年    八    月      六      日
附錄本案論罪科刑法條全文
刑法第三百三十六條第二項
對於業務上所持有之物，犯前條第一項之罪者，處六月以上五年以下有期徒刑，得併
科三千元以下罰金。
